臺灣高等法院刑事判決
111年度上訴字第2095號
上  訴  人  臺灣桃園地方檢察署檢察官
被      告  張仕良




上列上訴人因被告詐欺等案件，不服臺灣桃園地方法院110年度
金訴字第112號，中華民國111年3月10日第一審判決（起訴案號
：臺灣桃園地方檢察署110年度偵字第13408號；移送併辦案號：
臺灣臺北地方檢察署110年度偵字第12438號），提起上訴，本院
判決如下：
    主  文
原判決撤銷。
張仕良共同犯洗錢防制法第十四條第一項之洗錢罪，處有期徒刑
玖月，併科罰金新臺幣伍萬元，罰金如易服勞役，以新臺幣壹仟
元折算壹日。未扣案之犯罪所得新臺幣玖萬伍仟元沒收，於全部
或一部不能沒收或不宜執行沒收時，追徵其價額。
    事  實
一、張仕良明知金融機構存款帳戶為個人信用之表徵，任何人均
    可自行到金融機構申請開立存款帳戶而無特別之窒礙，並可
    預見提供金融機構帳戶帳號，極可能供不法詐騙份子用以充
    作詐欺犯罪被害人匯款之指定帳戶；且可預見將匯入其所提
    供帳戶內之詐欺犯罪所得款項提領後，係參與詐欺取財犯罪
    ，足以遮斷資金流動軌跡，使檢警難以追緝，而有掩飾詐欺
    犯罪所得之去向及所在之虞，竟仍基於縱使因此參與詐欺取
    財、掩飾詐欺犯罪所得之去向及所在，製造金流斷點，仍不
    違背其本意之不確定故意，與真實姓名年籍不詳之人共同意
    圖為自己不法之所有，基於詐欺取財及掩飾、隱匿特定詐欺
    犯罪所得去向及所在之洗錢等犯意聯絡，於民國109年4月19
    日晚上11時36分許，先將其所申辦之中華郵政股份有限公司
    帳號000-00000000000000號帳戶（下稱郵局帳戶），以提款
    卡跨行提款新臺幣（下同）500元，至餘額僅餘73元後，再
    於該時點至109年5月4日上午10時19分前之某時，將其郵局
    帳戶之存摺、提款卡及密碼提供與真實姓名年籍不詳之人使
    用。嗣該真實姓名年籍不詳之人所屬詐欺集團（下稱「本案
    詐欺集團」）成員於109年4月底間某日透過社群軟體Inster
    gram帳號暱稱「Abby Wang」結識楊曉琪，並向楊曉琪佯以
    欲贈送其禮物，惟須由楊曉琪先行繳納相關款項云云，致楊
    曉琪因此陷於錯誤，而依指示於同年5月7日下午1時33分許
    匯款10萬元至張仕良之郵局帳戶內，再由張仕良於同年6月5
    日上午8時45分許前往臺北市○○區○○路00號「台北龍山郵局
    」，以臨櫃方式提領上開楊曉琪遭詐欺後所匯入之款項，而
    掩飾、隱匿上揭詐欺取財犯罪所得之去向及所在。嗣楊曉琪
    察覺有異報警處理，而為警循線查悉上情。
二、案經楊曉琪訴由臺灣屏東地方檢察署陳請臺灣高等檢察署檢
    察長令轉臺灣桃園地方檢察署檢察官偵查起訴，暨臺灣臺北
    地方檢察署檢察官移送併辦。
    理  由
壹、證據能力部分
    本案據以認定被告張仕良犯罪之供述證據，公訴人、被告在
    本院言詞辯論終結前，均未聲明異議，復經本院審酌認該等
    證據之作成無違法、不當或顯不可信之情況，而非供述證據
    亦非公務員違背法定程序所取得，依刑事訴訟法第159 條之
    5、第158 條之4 反面解釋，均有證據能力。
貳、實體部分
一、訊據被告張仕良固坦承有於109年6月5日上午8時45分許，前
    往台北龍山郵局以臨櫃方式提領其郵局帳戶內之10萬元，且
    不知該10萬元為何人所有等事實，惟矢口否認有何詐欺取財
    及洗錢等犯行，辯稱：我是存摺掉了，我並沒有將帳戶提供
    給詐欺集團，後因補發存摺發現帳戶內有錢，因一時貪念才
    領出花用云云。經查：
  ㈠告訴人楊曉琪因遭本案詐欺集團成員施用前開詐術致陷於錯
    誤，而匯款10萬元至被告之郵局帳戶等情，業經其於警詢時
    指證綦詳（見臺灣屏東地方檢察署109年度他字第2319號卷
    第3至第4頁背面），並有告訴人所提被騙經過之書面陳述及
    所附之對話紀錄、匯款資料。該筆10萬元款項嗣遭被告於10
    9年6月5日上午8時45分臨櫃提領，亦有被告郵局帳戶之基本
    資料、交易明細、郵政存簿金提款單等件在卷可稽（見臺灣
    屏東地方檢察署109年度他字第2319號卷第5至17頁、第65至
    70頁，偵字卷第63頁），且為被告所不否認，此部分事實首
    堪認定。
  ㈡按不法詐騙集團成員為避免自金融帳戶之來源回溯追查其身
    分，乃使用他人金融帳戶供被害人匯款及取贓，則其等對於
    金融帳戶所有人發現存摺及提款卡遺失或遭竊時，均會向警
    方報案，並向金融機構辦理掛失止付，當知之甚稔，不法詐
    騙集團成員既有意利用他人金融帳戶作為詐騙工具，當無選
    擇一隨時可能遭真正存款戶掛失而無法使用之金融帳戶之可
    能。輔以現今社會上，確實存有不少為貪圖小利而出售自己
    金融帳戶或提款卡供他人使用之人，是不法詐騙集團成員既
    僅需支付少許金錢，即可取得能完全操控而無遭掛失風險之
    他人金融帳戶或提款卡，實無明知係他人所遺失或遭竊之金
    融帳戶或提款卡，仍以之供作詐得款項匯入之用之必要。否
    則，若在其行騙後未及提領該金融帳戶內之贓款前，該金融
    帳戶即遭掛失停用、甚或所詐款項逕遭帳戶所有人自行提領
    ，豈非無法遂行詐欺取財之目的。是不法詐騙集團成員絕無
    將涉及詐騙成否之關鍵置於如此不確定境地之可能，必定於
    確認其等欲指示受騙被害人匯入款項之帳戶確處於其等所能
    完全管領下，始會將該等帳戶用以匯入詐欺所得款項。查，
    被告於109年4月19日晚上11時36分許自其郵局帳戶領取500
    元後，該帳戶餘額僅餘73元，嗣於109年5月4日上午10時19
    分許，即有1筆50萬元存入之交易紀錄（該筆款項為洪郁庭
    匯入，未據起訴），且該筆匯入之款項，旋於同日上午11時
    22分至27分遭人以提款卡跨行提款方式提領15萬元、於隔日
    （即5日）凌晨5時51分至54分再以提款卡提款方式提領15萬
    元、於隔一日（即6日）凌晨1時41分至46分復以提款卡跨行
    提款方式提領15萬元，但於同年月7日，經郵局認上開帳戶
    屬異常交易帳戶須進行查證，而暫停帳戶提領。惟告訴人仍
    因遭詐騙而於當日（即109年5月7日）以跨行轉入方式匯款1
    0萬元至該帳戶內，嗣於109年6月5日8時45分許，再由被告
    前往「台北龍山郵局」臨櫃提領上開10萬元等情，有被告之
    郵局帳戶交易明細在卷可查（見臺灣屏東地方檢察署109年
    度他字第2319號卷第69至70頁），且為被告所不否認。顯見
    詐騙集團成員於109年4月底對告訴人行騙，指示告訴人於10
    9年5月7日匯款至被告之郵局帳戶時，已確信該郵局帳戶為
    其等所得隨意控制，且必不致遭被告辦理掛失止付。是若非
    被告於109年4月19日晚上11時36分許自其郵局帳戶領取款項
    後，「自願」將該帳戶之存摺、提款卡及密碼提供予他人使
    用，詐騙集團成員豈能有如此之確信，而得於109年5月4日
    上午10時19分許即指示洪郁庭將50萬元匯入郵局帳戶，又甚
    能知悉帳戶正確之提款密碼而於贓款匯入後，迅速以提款卡
    鍵入正確密碼提領金錢。足認該郵局帳戶之存摺、提款卡及
    密碼，確係被告於109年4月19日晚上11時36分許至109年5月
    4日上午10時19分間之某時許提供予他人使用甚明。是被告
    辯稱：我是存摺掉了，我並沒有將帳戶提供給詐欺集團云云
    ，是否為真，實非無疑。且訊之被告何時發現其郵局帳戶之
    存摺、提款卡及密碼遺失，被告於110年3月17日、24日偵訊
    時均供稱其在109年5月發現遺失等語（見他字卷第27頁、第
    43頁背面），然被告卻未辦理掛失止付，任由詐騙集團使用
    該帳戶，直至郵局認該帳戶屬異常交易帳戶須進行查證，而
    暫停帳戶提領，俟因郵局未查出該帳戶有何不法情事，且警
    方亦未將該帳戶列為警示帳戶下，被告隨即於109年6月5日
    至郵局辦理存簿儲金簿掛失補副，而提領帳戶內之10萬元，
    並於同年月15日又出具「會計簽賭跑路至台南請我將戶頭的
    錢領出給他」等不實事項之切結書，而提領帳戶內之餘額5
    萬10元等情，有郵局儲金簿掛失補副申請書、郵政存簿儲金
    提款單、解除異常交易帳戶註記切結書等件在卷可參（見偵
    字卷第45頁、第47頁、第63頁、第65頁、第67頁），是被告
    顯然是因本案詐欺集團成員之告知，非常明瞭其郵局帳戶可
    否使用，且在知悉其郵局帳戶未被列為警示帳戶，隨即將帳
    戶內全部款項領出，縱使出具前開不實之切結書亦在所不惜
    ，益徵被告前開所辯，顯為事後卸責之詞，不足採信。
  ㈢按金融帳戶為個人之理財工具，一般民眾皆可自由申請開設
    金融帳戶，並無任何特殊之限制，亦得同時在不同金融機構
    申請多數存款帳戶使用。且衡諸常情，金融帳戶之存摺、提
    款卡事關個人財產權益之保障，其專有性甚高，除非本人或
    與本人具親密關係者，難認有何理由可自由流通使用該帳戶
    ，一般人均有妥為保管及防止他人任意使用之認識，縱特殊
    情況偶需交付他人使用，亦必深入瞭解用途及合理性，始予
    提供，且該等專有物品如落入不明人士手中，而未加以闡明
    正常用途，極易被利用為與財產有關之犯罪工具，此為一般
    人依其生活經驗及認知，所易於體察之常識；而有犯罪意圖
    者，非有正當理由，竟徵求他人提供帳戶，客觀上可預見其
    目的，係供為某筆資金之存入，後再行領出之用，且該筆資
    金之存入及提領過程係有意隱瞞其流程及行為人身分曝光之
    用意，一般人本於一般認知能力均易於瞭解（最高法院93年
    度台上字第31號判決意旨參照）。況利用他人帳戶從事詐欺
    犯行，早為傳播媒體廣為報導，政府機關及各金融機構亦不
    斷呼籲民眾應謹慎控管己有帳戶，切勿出賣或交付個人帳戶
    ，以免淪為詐騙者之幫助工具。依一般人之社會生活經驗，
    苟不以自己名義申請開戶，卻向不特定人蒐集帳戶供己使用
    ，其目的極可能欲利用該帳戶供作非法詐欺取財，或作為人
    頭帳戶供作洗錢之用，已屬一般智識經驗之人所能知悉或預
    見。查被告前於93年5月間已因出售其申辦之安泰商業銀行
    帳戶予詐騙集團使用，經臺灣臺北地方法院以94年度易字第
    698號刑事判決判處有期徒刑8月確定，有上開判決筆錄在卷
    可參（見原審卷二第23至24頁），顯見被告能預見若將自己
    之金融機構帳戶提供予他人使用，可能淪為他人實行詐欺及
    洗錢犯罪之工具，竟仍基於縱若有人持其所交付之金融帳戶
    犯詐欺取財罪及遮斷資金流動軌跡、隱匿詐欺犯罪所得之去
    向而逃避國家追訴處罰效果，亦不違背其本意之不確定故意
    甚明。
  ㈣按刑法上之幫助犯，固以幫助他人犯罪之意思而參與犯罪構
    成要件以外之行為而成立，惟所謂參與犯罪構成要件以外之
    行為者，指其所參與者非直接構成某種犯罪事實之內容，而
    僅係助成其犯罪事實實現之行為而言，苟已參與構成某種犯
    罪事實之一部，即屬分擔實施犯罪之行為，雖僅以幫助他人
    犯罪之意思而參與，亦仍屬共同正犯（最高法院 27 年上字
    第 1333 號刑事判例意旨參照）。查被告於偵訊、原審及本
    院均自承其有將告訴人因遭詐騙而匯入其郵局帳戶之10萬元
    領出（見他字卷第44頁背面，110年度審金訴字第203號卷第
    80頁，原審卷二第41頁，本院卷第91頁、第129頁），已使
    本案詐欺集團得手詐欺取財犯罪所得，並造成金流斷點，以
    達掩飾、隱匿本案詐欺集團詐欺取財犯行之犯罪所得，是被
    告此部分所為，已該當於詐欺取財及洗錢防制法第 2 條第 
    2 款所指洗錢之構成要件，而與真實姓名年籍不詳之本案詐
    欺集團成員共同分擔詐欺取財及洗錢行為，是被告與真實姓
    名年籍不詳之本案詐欺集團成員當成立詐欺取財及一般洗錢
    罪之共同正犯，而無由僅以上開罪名之幫助犯論科。
  ㈤綜上所述，被告前開所辯，俱不足採信。本案事證明確，被
    告上開犯行，堪以認定，應予依法論科。
二、論罪科刑
  ㈠核被告所為，係犯刑法第339條第1項之詐欺取財罪及洗錢防
    制法第2條第2款、第14條第1項之一般洗錢罪。起訴書就被
    告所犯詐欺取財罪部分，認應成立刑法第339條之4第1項第2
    款之3人以上共同犯詐欺取財之加重詐欺取財罪，惟檢察官
    並未舉出本案詐欺集團成員確有3人以上之證據，自難以該
    罪相繩，惟因起訴之社會基本事實同一，並經本院告知被告
    就此部分係涉犯上開法條之罪名（見本院卷第123頁），爰
    依法變更起訴法條審理。另臺灣臺北地方檢察署檢察官以11
    0年度偵字第12438號移送本院併辦部分，與本案起訴部分為
    相同之事實，併予指明。
  ㈡被告與真實姓名年籍不詳之本案詐欺集團成員係在合同意思
    範圍內，各自分擔犯罪行為之一部，並相互利用他人之行為
    ，以達共同詐欺取財及洗錢之犯罪目的，業如前述，被告自
    應就其所參與之犯行，對於全部所發生之結果，共同負責。
    故被告與真實姓名年籍不詳之本案詐欺集團成員就詐欺取財
    及洗錢之犯行，均具有犯意聯絡及行為分擔，應論以共同正
    犯。再按刑法上一行為而觸犯數罪名之想像競合犯，其存在
    之目的，在於避免對於同一不法要素予以過度評價，則自然
    意義之數行為，得否評價為法律概念之一行為，應就客觀構
    成要件行為之重合情形、主觀意思活動之內容、所侵害之法
    益與行為間之關聯性等要素，視個案情節依社會通念加以判
    斷。如具有行為局部之同一性，或其行為著手實行階段可認
    為同一者，得認與一行為觸犯數罪名之要件相侔，而依想像
    競合犯論擬（最高法院105年度台非字第66號判決意旨參照
    ）。查被告與真實姓名年籍不詳之本案詐欺集團成員所為共
    同詐欺取財及洗錢犯行，行為雖非屬完全一致，然就該犯行
    過程以觀，上開行為間之時空相近，部分行為重疊合致，有
    實行行為局部同一之情形，且係為達向告訴人詐得款項之單
    一犯罪目的，而依預定計畫下所為之各階段行為，在法律上
    應評價為一行為，而同時觸犯詐欺取財罪及洗錢罪，為異種
    想像競合犯，應依刑法第55條規定，從一重依洗錢防制法第
    14條第1項之洗錢罪處斷。
　㈢檢察官雖主張被告構成累犯應予加重本刑，惟並未具體指出
    證明方法，爰不另論以累犯（最高法院110年度台上字第566
    0號判決意旨參照），被告相關前科紀錄於量刑審酌中之素
    行部分予以參考即為已足，附此敘明。　
三、撤銷改判之理由：
  ㈠原審經審理結果，認被告犯罪事證明確，予以論罪科刑，雖
    非無見，惟查：被告於本院已與告訴人達成和解，並已依約
    賠償第一期金額5000元，有本院111年度附民字第489號和解
    筆錄及匯款收據影本在卷可稽，量刑基礎已有變更，又未扣
    案之犯罪所得10萬元，應就扣除已實際合法發還告訴人5000
    元後就剩餘部分諭知沒收與追徵，原審諭知沒收全部未扣案
    犯罪所得10萬元，且漏未諭知追徵，亦有不當，原判決未及
    審酌及此，所為之刑罰量定及沒收，即有未洽。檢察官上訴
    認被告應另涉犯組織犯罪防制條例第3條第1項後段之參與犯
    罪組織罪嫌及刑法第339條之4第1項第2款之3人以上共同犯
    詐欺取財之加重詐欺取財罪嫌，然有關於本案詐欺集團為3
    人以上組成乙情，檢察官並未舉出相關證據為佐，檢察官上
    訴並無理由，然原判決既有上開可議之處，無可維持，自應
    撤銷改判。　　
  ㈡爰審酌被告與真實姓名年籍不詳之本案詐欺集團成員共同詐
    取他人財物，且隱匿詐欺犯罪所得去向及所在，所為嚴重損
    害財產交易安全及社會經濟秩序，對告訴人之財產及社會秩
    序產生重大侵害，衡酌被告犯後否認犯行，惟衡及被告於本
    院已與告訴人達成和解，並已依約賠償第一期金額5000元，
    及前已有出售帳戶遭判刑確定，卻未能反省警惕再犯本案，
    兼衡被告之生活、經濟狀況、素行、智識程度及前科素行等
    一切情狀，量處如主文第2項所示之刑，並就罰金刑部分諭
    知易服勞役之折算標準。
四、沒收
  ㈠查被告提領告訴人匯入其郵局帳戶之10萬元後，自行花用殆
    盡，業據其於偵訊中供述在卷（見他字卷第44頁背面），惟
    被告已先賠償告訴人部分金額共5000元，就剩餘未扣案犯罪
    所得9萬5000元，應依刑法第38條之1 第1 項前段、第3 項
    規定宣告沒收，於全部或一部不能沒收或不宜執行沒收時，
    追徵其價額。
  ㈡被告提領贓款所使用之郵局帳戶存摺，雖係供犯罪所用之物
    ，惟未經扣案，該等物品本身不具財產之交易價值，單獨存
    在亦不具刑法上之非難性，沒收欠缺刑法上重要性，僅徒增
    開啟沒收程序之時間費用，爰依刑法第38條之2第2項規定，
    不予宣告沒收或追徵。
五、不另為無罪諭知部分
  ㈠公訴意旨另以：本案詐欺集團為3人以上組成，以實施詐術為
    手段，具有持續性、牟利性及結構性之詐欺犯罪組織集團，
    被告於109年5月7日13時33分許前某時，加入該集團擔任提
    領被害人遭詐欺後所匯入款項之角色（俗稱車手），因認被
    告另涉犯組織犯罪防制條例第3條第1項後段之參與犯罪組織
    罪嫌等語。
  ㈡按犯罪事實應依證據認定之，無證據不得認定犯罪事實；不
    能證明被告犯罪或其行為不罰者，應諭知無罪之判決，刑事
    訴訟法第154條第2項、第301條第1項分別定有明文。次按認
    定不利於被告之事實，須依積極證據，苟積極證據不足為不
    利於被告事實之認定時，即應為有利被告之認定，更不必有
    何有利之證據，復有最高法院30年上字第816號判例可資參
    考。又事實之認定，應憑證據，如未能發現相當證據，或證
    據不足以證明，自不能以推測或擬制之方法，為裁判基礎；
    認定犯罪事實，所憑之證據，雖不以直接證據為限，間接證
    據亦包括在內，然無論直接或間接證據，其為訴訟上之證明
    ，須於通常一般之人均不致於有所懷疑，而得確信其為真實
    之程度者，始得據之為有罪之認定，倘其證明尚未達到此一
    程度，而有合理性懷疑之存在時，即無從為有罪之認定，此
    亦有最高法院40年台上字第86號、76年台上字第4986號判例
    可資參照。
  ㈢經查，有關於本案詐欺集團為3人以上組成乙情，檢察官並未
    舉出相關證據為佐，且在無法排除詐騙告訴人之人即為取得
    被告帳戶之真實姓名年籍不詳之人，自難認被告另應成立組
    織犯罪防制條例第3條第1項後段之參與犯罪組織罪。此部分
    本應為被告無罪之諭知，然因檢察官認此部分與被告前開經
    本院論處有罪之部分，具有想像競合犯之裁判上一罪關係，
    爰不另為無罪之諭知，附此敘明。　　　　
據上論斷，應依刑事訴訟法第369條第1項前段、第364條、第299
條第1項前段，判決如主文。
本案經檢察官盧奕勳提起公訴，檢察官洪敏超移送併辦，檢察官
黃鈺斐提起上訴，檢察官黃和村到庭執行職務。
中　　華　　民　　國　　111 　年　　8 　　月　　25　　日
                  刑事第十二庭  審判長法　官  陳如玲 
                                      法　官  廖建瑜
                                      法　官  魏俊明
以上正本證明與原本無異。
如不服本判決應於收受判決後20日內向本院提出上訴書狀，並應敘述具體理由。其未敘述上訴理由者，應於上訴期間屆滿後20日內向本院補提理由書(均須按他造當事人之人數附繕本)「切勿逕送上級法院」。                                                                                書記官  賴尚君
中　　華　　民　　國　　111 　年　　8 　　月　　25　　日
附錄：本案論罪科刑法條全文
中華民國刑法第339條
（普通詐欺罪）
意圖為自己或第三人不法之所有，以詐術使人將本人或第三人之
物交付者，處5年以下有期徒刑、拘役或科或併科50萬元以下罰
金。
以前項方法得財產上不法之利益或使第三人得之者，亦同。
前二項之未遂犯罰之。
洗錢防制法第2條
本法所稱洗錢，指下列行為：
一、意圖掩飾或隱匿特定犯罪所得來源，或使他人逃避刑事追訴
    ，而移轉或變更特定犯罪所得。
二、掩飾或隱匿特定犯罪所得之本質、來源、去向、所在、所有
    權、處分權或其他權益者。
三、收受、持有或使用他人之特定犯罪所得。
洗錢防制法第14條
有第二條各款所列洗錢行為者，處7年以下有期徒刑，併科新臺
幣5百萬元以下罰金。
前項之未遂犯罰之。
前二項情形，不得科以超過其特定犯罪所定最重本刑之刑。